臺灣高等法院刑事判決　　　　　　　　93年度上訴字第3433號
　　上　訴　人
　　即　被　告　丙○○
　　上　訴　人
　　即　被　告　甲○○
上列上訴人因妨害自由等案件，不服台灣板橋地方法院92年度訴
字第2547號，中華民國93年10月12日第一審判決（起訴案號：台
灣板橋地方法院檢察署92年度偵字第7288號），提起上訴，本院
判決如下：
    主  文
上訴駁回。
    事  實
一、甲○○曾於民國（下同）87年間因傷害案件，經本院於89年
    5 月2 日以89年度上訴字第562 號判處有期徒刑6 月，如易
    科罰金，以3 百元折算1 日確定，於89年7 月5 日執行完畢
    ，仍不知悔改，因不滿乙○○積欠其新台幣（下同）1 百45
    萬元之債務未能清償，且其另積欠丙○○債務，即夥同丙○○共同基於脅迫使人行無義務之事之犯意，由甲○○於92年
    2 月13日23、4 時許，以電話邀約乙○○至台北縣泰山鄉○
    里路9 之1 號2 樓甲○○租屋處商談，乙○○為求債務能寬
    延償還期限，依約獨自前往，甲○○並聯絡丙○○攜帶預先
    準備之空白本票24張至前開處所，嗣乙○○到場後要求寬延
    期限，甲○○、丙○○見乙○○無清償之意，竟由甲○○向
    乙○○恫稱：「今日債務沒有處理好，不能離開，否則帶到
    山上」等語，共同以脅迫方法，令乙○○簽發面額各為3萬
    元之本票24張及簽署乙○○將其所有位於台北縣新莊市○○
    路○段142號檳榔攤之經營讓渡書與丙○○之讓渡書一紙，使
    乙○○迫於無奈，遂依甲○○之指示簽發如附表所示之本票
    24張，並出具上開檳榔攤經營權予丙○○之讓渡書乙份交由
    甲○○轉交丙○○收執，共同使乙○○行無義務之事，迨當
    日凌晨四點許，乙○○始行離去。嗣因前開第1 張本票於同
    年4月30日到期，丙○○於同年4月5日當天要求乙○○兌現
    ，並索取同年2、3月份上開檳榔攤之營運收入，乙○○不堪
    其擾，旋即報警處理。迨同年4月5日下午19時許，丙○○前
    往前開檳榔攤取款時，為埋伏之員警當場查獲，並於丙○○
    身上取出上開本票24張及讓渡書1紙，嗣經依丙○○供述，
    循線在臺北縣泰山鄉○里路9之1號2樓查獲甲○○。
二、案經乙○○訴由臺北縣政府警察局三重分局報請臺灣板橋地
    方法院檢察署檢察官偵查起訴。
    理  由
一、訊據被告甲○○、丙○○均矢口否認有前開強制犯行，被告
    甲○○辯稱：92年2 月13日晚上是乙○○恰巧至伊租處打牌
    ，並非伊邀請乙○○前往，伊之前係有找過乙○○索債將近
    半年，嗣見乙○○前往伊租處，乃向乙○○要錢，當時僅提
    及要乙○○想出如何還款之方式，因乙○○積欠伊1 百45萬
    元，一直不還，並未恐嚇乙○○說不能離開或要帶到山上，
    只是講話的聲音比較高一點，氣氛及表達方式高亢些。至空
    白本票24張是伊叫丙○○拿過來，但並未強迫乙○○簽本票
    ，另讓渡書係雙方經過協商後乙○○同意簽署云云。被告丙○○辯稱：92年2 月12日晚上乙○○打電話給伊，要伊過去
    拿甲○○欠伊的錢，因為乙○○欠甲○○錢，甲○○又欠伊
    錢，所以伊到甲○○租處，當時並未恐嚇乙○○說不能離開
    或要帶他到山上，只有說今天要把事情講好，沒說不能走的
    話。至空白本票24張是甲○○叫伊拿過去，乙○○簽本票及
    讓渡書時伊有在場，但伊並未強迫乙○○簽發云云。惟查：
(一)告訴人乙○○於原審審理時指稱：「．．．我是在2 月14日
    凌晨4 點左右簽本票及讓渡書．．．甲○○說，不簽的話不
    讓我走．．．我是因為害怕才簽本票及讓渡書。」、「．．
    ．因為我欠他錢，加上甲○○說那些話，我因害怕才沒有離
    開．．．」、「（陳述當天發生情形。）當天甲○○打電話
    給我叫我過去處理債務問題．．．」、「（債務內容為何？
    ）賭債。約壹佰多萬元，他叫我過去解決，他說沒有講清楚
    不能離開．．．當時簽本票7 、80萬，並簽讓渡書將店面頂
    讓，他們才讓我走．．．」、「（詳述警員查獲被告經過。
    ）丙○○到店裡拿本票的錢，警察就把他抓起來。丙○○先
    打電話給我說要到店裡拿本票，然後我就報警請警察過來處
    理。」、「（當天去楓里路，有無人與你同行？）沒有。」
    、「（甲○○是幾點打電話要你去楓里路現場？）晚上11、
    2 點，我接到電話就馬上過去。」、「（你有欠甲○○錢？
    ）有。全部都是賭債。」、「是向李先仰借現金賭博，賭博
    是付現金，這一百多萬，是跟甲○○借現金賭博累積的。」
    、「（2 月13日當天你到楓里路談的時候，是誰說如沒有談
    清楚不讓你離開？）是甲○○講的。」、「（你剛說，甲○○有說債務不處理完，不讓你離開，當時有無其他動作或不
    利言詞，不然你為何會怕？）沒有，只有口氣不好，比較凶
    。」、「（起訴書說曾清陽因槍砲入監服刑，懷疑是你舉發
    ，所以要你去處理安家費，到底是處理賭債，還是安家費？
    ）賭債。」、「（當時你簽本票還有讓渡書時，你會怕？）
    會的。」、「（之後是誰聯絡你要去看那檳榔攤？）丙○○
    。他在警察查獲時那一次。是他自己去的，不是我帶他去的
    ，他去收本票的錢，我有付錢，付了現金3 萬元。沒有收回
    那張本票，因為警察就將他逮捕。」、「（當天是丙○○打
    電話給你說要過去收錢，還是你主動打電話叫他過來拿錢？
    ）他打電話給我的。」、「（甲○○有無說債務不處理好要
    把你帶到山上去？）有。」、「我欠甲○○壹佰多萬，沒有
    欠丙○○、曾清陽錢。」、「（提示偵查卷第124 頁，為何
    說欠甲○○一點錢，欠曾清陽壹佰多萬？）欠曾清陽壹佰多
    萬，是講錯了。事實上是欠甲○○。」、「是甲○○打電話
    給我的，並不是阿宏打電話給我。」等語（見原審93年5 月
    13日、9 月23日審判筆錄）並有本票24張、讓渡書各1 紙在
    卷可稽（見偵查卷第26頁至第33頁、第38頁）。
(二)被告甲○○於原審審理中亦供承：「我有說，你今天沒有處
    理好，不能走，因為他欠我錢，一、兩個月都找不到他，所
    以當然會氣憤。」等語（見原審93年9 月23日審判筆錄第33
    頁），乃事後翻異其詞，已見情虛。
(三)告訴人乙○○積欠被告甲○○款項半年均無法償還，且屢要
    求寬延等情，為被告甲○○所自承，衡諸常情，告訴人乙○○既無還款誠意，苟非被告等施以言詞威脅，告訴人乙○○
    豈會簽發本票及讓渡書，且於當日凌晨四點許始行離開？再
    者，前開讓渡書係利用「河富集團娛樂事業」之檯單表背面
    書寫（見偵查卷第38頁），顯係在倉促中隨手撿拾紙張所書
    ，亦與一般正常之讓渡契約有別。況前開則第一張本票之發
    票日係將92年2月14日誤寫為92年4月14日，倘告訴人自願為
    之而非在被告脅迫下，何以前開第一張本票之發票日期有誤
    載之情形？且告訴人如係基於協商同意將前開檳榔攤自92年
    2月15日起轉讓予被告丙○○，何以迄案發當時仍未移交與
    被告丙○○經營，反於是後轉讓予他人經營（如告訴人乙○○所言），況被告丙○○雖供稱當日晚上係乙○○打電話給
    伊，要伊過去拿錢云云，惟與告訴人乙○○於原審審理時所
    供：「是甲○○打電話給我的，並不是阿宏打電話給我。」
    等語不符，且丙○○與告訴人乙○○間並無債務關係，乙○○何以會打電話要求丙○○前往甲○○租屋欲行還債，更見
    被告丙○○所辯不實。再被告丙○○於原審供承伊係在酒店
    幫人泊車為業，平常業務上並無使用本票之機會，若未事先
    與被告甲○○共謀，並預備空白本票，如何能於臨時接獲甲○○通知之情形下，於凌晨3時許立即取得24張空白本票前
    往，且事後又積極持本票及讓渡書向告訴人催討，益見被告
    等間有犯意聯絡至明。
(四)至告訴人前雖供稱原審同案被告曾清陽前因違反槍砲彈藥刀
    械管制條例遭查獲，懷疑告訴人檢舉，乃夥同被告等共同實
    施上開行為，惟於原審審理中告訴人係以證人之身分具結陳
    述，且透過交互詰問之程序審理，告訴人經仔細回憶後詳稱
    係因積欠被告甲○○債務，遭被告甲○○施以毆打及恐嚇，
    在受脅迫之下始簽發本票及讓渡書等語，參以曾清陽被查獲
    槍砲案件與本案相隔長達1年10月之久，有本院被告全國前
    案紀錄表1紙在卷可考，衡情被告等當不致於事隔1年10月後
    始要求告訴人乙○○賠償。況告訴人亦陳稱於原審審理中所
    述之情節始為真實，自應以告訴人於原審審理時之陳述為可
    採。
(五)原審辯護人雖辯稱：告訴人乙○○係為配合警察辦案，通知
    被告丙○○當日前往取款而被查獲，所以當場從被告丙○○
    身上取出之本票24張，及讓渡書1 張，無證據能力云云。惟
    查：被告甲○○於偵查中供稱：告訴人乙○○簽下本票24張
    及讓渡書1 張後，因3 萬元還不出來，所以伊後來又找他等
    語（見偵查卷第92頁背面），顯見告訴人指訴係被告丙○○
    打電話說要過去收錢等語屬實，且被告丙○○以電話通知乙○○其欲過去收款，即具有使乙○○行無義務之事之犯意，
    是縱令係告訴人乙○○為配合警察辦案，囑被告丙○○前往
    取款，惟此方式為警察辦案技巧之一，尚與非法逮捕有間，
    而被告丙○○乃為準現行犯，警察自可依法逮捕，並附帶搜
    索，故本件取得之本票24張及讓渡書1 張，當有證據能力至
    明。
(六)證人周蓉鎮、張健堂、顏富祟等於偵查及原審審理中固證述
    當日在場打麻將，見被告甲○○與告訴人在旁談論事情，被
    告甲○○並未毆打告訴人等語，惟其等並不知被告甲○○與
    告訴人當時談論何事，加上聚精會神注意牌局，衡情就被告
    甲○○脅迫告訴人之言詞應無注意傾聽，故其證詞自不得採
    為有利被告之認定。
(七)綜上所述，被告等有施以上開脅迫行為，要無可疑，被告空
    言否認，無非臨訟畏罪飾卸之詞，委無足採，本件事證明確
    ，被告等犯行均堪認定。
二、按刑法第305條之恐嚇罪，係指單純以將來加害生命、身體
    、自由、名譽及財產之事，恐嚇他人致生危害於安全者而言
    ，如對他人之生命、身體等，以實現之強暴脅迫手段加以危
    害要挾，使人行無義務之事，即應構成刑法第304條之強制
    罪，而非同法第305條之恐嚇安全罪（最高法院72年度台上
    字第5618號判決參照）。是核被告甲○○、丙○○所為，係
    犯刑法第304 條第1 項之強制罪。次按刑法第302 條第1 項
    及第304 條第1 項之罪，其所保護之法益，均為被害人之自
    由，其罪質本屬相同，惟刑法第304 條之強暴、脅迫，祇以
    所用之強脅手段足以妨害他人行使權利，或足使他人行無義
    務之事為已足，並非以被害人之自由完全受其壓制為必要，
    此有最高法院28年上字第3650號、29年上字第3757號判例可
    資參照。經查，告訴人於原審審理中證稱：「．．．當時客
    廳也沒有上鎖，他們也沒有派人堵住我的去路。我是因為害
    怕才簽本票及讓渡書。」、「（你簽本票時，被告有無限制
    你自由？）沒有。當時我可以離開。是因為我欠他錢，加上
    甲○○說那些話，我因害怕才沒有離開，才簽本票。」等語
    （見原審93年9 月23日審判筆錄），顯見告訴人之行動自由
    尚未完全受壓制，自與刑法第302條之構成要件有間。公訴
    人認被告所為係犯刑法第302條第1項之妨害自由罪，容有未
    洽，惟社會基本事實同一，起訴法條應予變更。被告等間互
    有犯意之聯絡及行為之分擔，為共同正犯。查被告甲○○有
    如事實欄所載前科，有本院被告全國前案紀錄表1份在卷可
    查，於5年之內再犯有期徒刑以上之本罪，為累犯，應依法
    加重其刑。
三、公訴意旨另以：被告甲○○、丙○○係因懷疑原審同案被告
    曾清陽（業經原審判決無罪確定）所犯違反槍砲彈藥刀械管
    制條例等罪行遭警方查獲，乃受乙○○舉發，遂於前述時、
    地與曾清陽共同以強暴、脅迫之方法使乙○○心生畏懼而簽
    發面額各為3 萬元之空白本票24紙及檳榔攤讓渡書1 紙，並
    與曾清陽共同基於傷害之犯意，於前述時、地合力毆打乙○○，致乙○○受有頭部挫傷、頸部瘀腫、背部瘀傷等傷害，
    因認被告等涉犯刑法第346 條第1 項之恐嚇取財罪嫌及刑法
    第277 條第1 項之傷害罪嫌云云。
(一)按刑法第346 條第1 項之恐嚇罪，係以意圖為自己或第三人
    不法所有為構成要件之一，若僅以恐嚇方法使人交付財物，
    而並無不法所有之意圖者，縱令其行為或可觸犯他項罪名，
    要無由成立本條之恐嚇罪。又告訴人之告訴，係以使被告受
    刑事訴追為目的，是其陳述是否與事實相符，仍應調查其他
    事實以資審認，始得為不利被告之認定，最高法院24年上字
    第3666號、52年台上字第1300號分別著有判例可資參照。經
    查：公訴人認被告等涉有前開犯行，無非係以告訴人乙○○
    於偵查中之指訴，並以被告甲○○、丙○○、曾清陽間並無
    債務關係為主要論據，惟告訴人乙○○於原審審理中證稱：
    「（你有欠甲○○錢？）有。」、「是向李先仰借現金賭博
    ，賭博是付現金，這一百多萬，是跟甲○○借現金賭博累積
    的。」、「（起訴書說曾清陽因槍砲入監服刑，懷疑是你舉
    發，所以要你去處理安家費，到底是處理賭債，還是安家費
    ？）賭債。」等語（見本院93年9月23日審判筆錄），可知
    告訴人乙○○確實有欠被告甲○○債務未清償，被告等雖以
    恐嚇方法使告訴人乙○○交付財物，但並無不法所有之意圖
    ，自與刑法第346條第1項之恐嚇取財罪有間，惟因公訴人認
    此部分與前揭有罪部分有裁判上一罪之關係，爰不另為無罪
    之諭知。
(二)按告訴乃論之罪，告訴人於第1 審辯論終結前得撤回其告訴
    ，刑事訴訟法第238 條第1 項定有明文。本件告訴人乙○○
    告訴被告甲○○、丙○○二人傷害案件，公訴人認被告甲○○、丙○○等所犯刑法第第277 條第1 項之罪，依同法第28
    7 條前段之規定，須告訴乃論。經查：告訴人乙○○於原審
    審理中以言詞撤回告訴，有原審93年9 月23日審判筆錄乙紙
    在卷可稽，惟因公訴人指此部分與前揭有罪部分有裁判上一
    罪之關係，爰不另為不受理之諭知。
四、原審同此認定，因依刑法第28條、304 條第1 項、第47條、
    第41條第1 項前段、第38條第1 項第3 款，罰金罰鍰提高標
    準條例第1 條前段、第2 條各規定，於審酌被告丙○○、甲○○二人之素行、犯罪之動機、目的、手段，犯罪時所受之
    刺激及其品性、生活狀況、智識程度、犯罪所生之損害及犯
    罪後態度等一切情狀，分別量處被告甲○○有期徒刑3 月，
    及被告丙○○等有期徒刑5 月，並均諭知如易科罰金，以3
    百元折算1 日，暨以扣案之讓渡書乙紙及如附表所示之本票
    24紙，被告甲○○、丙○○等自承為彼等所有，且係因犯前
    開犯罪所得之物，併依刑法第38條第1 項第3 款宣告沒收。
    核其認事用法，俱無違誤，量刑亦甚允洽。被告等上訴意旨
    ，仍執陳詞，否認犯罪，為無理由，應予駁回。
據上論斷，應依刑事訴訟法第368條，判決如主文。
本案經檢察官呂光華到庭執行職務。
中　　華　　民　　國　　94　　年　　2 　　月　　2　　日
                  刑事第二十庭  審判長法  官陳貽男
                                      法  官李世貴
　                                    法  官高明哲
以上正本證明與原本無異。
不得上訴。
                      　              書記官李垂福
中　　華　　民　　國　　94　　年　　2 　　月　　3 　　日
附表（本票24張，依票號順序排列如下）：
┌────────┬───────┬──────────┬───────┐
│ 發　票　日　　 │本票票號（TH）│　到　期　日　　　　│面額（新台幣）│
├────────┼───────┼──────────┼───────┤
│92年4月14日     │0000000│92年4月30日　　     │　3萬元　　　 │
├────────┼───────┼──────────┼───────┤
│92年2月14日     │0000000│92年5月31日　       │　3萬元　　　 │
├────────┼───────┼──────────┼───────┤
│92年2月14日     │0000000│92年6月30日　　     │　3萬元　　　 │
├────────┼───────┼──────────┼───────┤
│92年2月14日     │0000000│92年7月31日　       │　3萬元　　　 │
├────────┼───────┼──────────┼───────┤
│92年2月14日     │0000000│92年8月30日　　     │　3萬元　　　 │
├────────┼───────┼──────────┼───────┤
│92年2月14日     │0000000│92年9月31日　       │　3萬元　　　 │
├────────┼───────┼──────────┼───────┤
│92年2月14日     │0000000│92年10月30日　　    │　3萬元　　　 │
├────────┼───────┼──────────┼───────┤
│92年2月14日     │0000000│92年11月31日        │　3萬元　　　 │
├────────┼───────┼──────────┼───────┤
│92年2月14日     │0000000│92年12月30日　      │　3萬元　　　 │
├────────┼───────┼──────────┼───────┤
│92年2月14日     │0000000│93年1月31日　       │　3萬元　　　 │
├────────┼───────┼──────────┼───────┤
│92年2月14日     │0000000│93年2月30日　　     │　3萬元　　　 │
├────────┼───────┼──────────┼───────┤
│92年2月14日     │0000000│93年3月31日　       │　3萬元　　　 │
├────────┼───────┼──────────┼───────┤
│92年2月14日     │0000000│93年4月30日　　     │　3萬元　　　 │
├────────┼───────┼──────────┼───────┤
│92年2月14日     │0000000│93年5月31日　       │　3萬元　　　 │
├────────┼───────┼──────────┼───────┤
│92年2月14日     │0000000│93年6月30日　　     │　3萬元　　　 │
├────────┼───────┼──────────┼───────┤
│92年2月14日     │0000000│93年7月31日　       │　3萬元　　　 │
├────────┼───────┼──────────┼───────┤
│91年2月14日     │0000000│93年8月30日　　     │　3萬元　　　 │
├────────┼───────┼──────────┼───────┤
│92年2月14日     │0000000│93年9月31日　       │　3萬元　　　 │
├────────┼───────┼──────────┼───────┤
│92年2月14日     │0000000│93年10月30日　　    │　3萬元　　　 │
├────────┼───────┼──────────┼───────┤
│92年2月14日     │0000000│93年11月31日        │　3萬元　　　 │
├────────┼───────┼──────────┼───────┤
│92年2月14日     │0000000│93年12月30日　      │　3萬元　　　 │
├────────┼───────┼──────────┼───────┤
│92年2月14日     │0000000│94年1月31日　       │　3萬元　　　 │
├────────┼───────┼──────────┼───────┤
│92年2月14日     │0000000│94年2月30日　　     │　3萬元　　　 │
├────────┼───────┼──────────┼───────┤
│92年2月14日     │0000000│94年3月31日　       │　3萬元　　　 │
└────────┴───────┴──────────┴───────┘
附錄：本案論罪科刑法條全文
刑法第304條
以強暴、脅迫使人行無義務之事或妨害人行使權利者，處3年以
下有期徒刑、拘役或3百元以下罰金。
前項之未遂犯罰之。
